臺灣高等法院刑事判決
111年度上易字第844號
上  訴  人  臺灣臺北地方檢察署檢察官
被      告  施昭宏


上列上訴人因被告妨害自由案件，不服臺灣臺北地方法院110年
度易字第834號，中華民國111年4月27日第一審判決（起訴案號
：臺灣臺北地方檢察署109年度偵字第23377號），提起上訴，本
院判決如下：
    主  文
上訴駁回。
    理  由
一、公訴意旨略以：被告施昭宏（下稱被告）與告訴人陳曉蓉（
    下稱告訴人）分別係中國勞工安全學會（下稱勞安學會）理
    事長及行政服務處處長。被告明知告訴人有管理勞安學會文
    件事宜之職務，詎竟基於強制之犯意，於民國109年7月20日
    上午9時許，在臺北市○○區○○○路0段000號6樓之勞安學會辦
    公室內，乘告訴人不在座位上，取走告訴人職務上所保管之
    勞安學會第8屆第1次會員大會個人及團體會員出席委託書正
    本（下稱「委託書」）、個人會員簽領(選票)冊正本及團體
    會員簽領(選票)冊正本（下稱「簽領冊」），嗣告訴人發現
    後，要求被告將委託書及簽領冊歸還，被告竟強行將委託書
    及簽領冊取走，並揮舞阻擋告訴人取回而逕自離去，經告訴
    人多次撥打電話請求被告歸還委託書及簽領冊，惟被告均拒
    不接聽，以此方式妨害告訴人行使保管勞安學會文件之權利
    。因認被告涉犯刑法第304條第1項強制罪嫌云云。
二、按犯罪事實應依證據認定之，無證據不得認定犯罪事實，又
    不能證明被告犯罪或其行為不罰者，應諭知無罪之判決，刑
    事訴訟法第154條第2項、第301條第1項分別定有明文。次按
    所謂認定犯罪事實之證據，係指足以認定被告確有犯罪行為
    之積極證據而言，該項證據自須適合於被告犯罪事實之認定
    ，始得採為斷罪之資料；又事實審法院對於證據之取捨，依
    法雖有自由判斷之權，然積極證據不足證明犯罪事實時，被
    告之抗辯或反證縱屬虛偽，仍不能以此資為積極證據應予採
    信之理由；而認定犯罪事實所憑之證據，無論係直接證據或
    間接證據，其為訴訟上之證明，須於通常一般之人均不致有
    所懷疑，而得確信其為真實之程度者，始得據為有罪之認定
    ，倘其證明尚未達到此一程度，而有合理之懷疑存在，復無
    其他調查途徑可尋，法院即應為無罪之判決（最高法院29年
    上字第3105號、30年上字第482號、76年台上字第4986號判
    例參照）。　　
三、公訴意旨認被告涉犯刑法第304條第1項強制罪嫌，無非係以
    被告之供述、告訴人之證述、證人張文華於偵查之證述、勞
    安學會辦公室監視器錄影擷取畫面及臺灣臺北地方檢察署（
    下稱臺北地檢署）109年10月5日勘驗筆錄等資料，為其主要
    論據。
四、訊據被告堅詞否認有何強制犯行，辯稱：我是在109年7月20
    日凌晨5時許，從勞安學會走廊上推車拿到委託書及簽領冊
    ，我當天是有向證人余欣樺拿勞安學會第8屆第1次會員大會
    個人會員簽到冊及團體會員簽到冊（下稱「簽到冊」），證
    人余欣樺叫我自己去座位後方拿，我就自己去翻找簽到冊，
    最後我是拿走委託書和簽領冊之正本、簽到冊影本，我拿走
    時，告訴人不在場等語。經查：
（一）被告為勞安學會第7屆理事長及第8屆理事，告訴人任職於
      勞安學會行政服務處，勞安學會於109年7月18日下午2時
      許召開第8屆第1次會員大會，由被告擔任主席，當日改選
      第8屆理監事成員，109年8月1日選出第8屆理事長，被告
      復於109年7月20日在臺北市○○區○○○路0段000號6樓處取走
      委託書及簽領冊之正本等情，為被告於原審及本院供承在
      卷（見原審易字卷第188至189、191至192頁，本院卷第51
      至53頁），核與告訴人於警詢、原審之證述（見偵卷第15
      至17頁，原審卷第224至240頁）大致相符，並有委託書、
      簽領冊等件在卷可參（見原審審易卷第129至223頁），是
      此部分事實，堪以認定。
（二）被告確於109年7月20日上午近9時許，取走告訴人所保管
      之委託書及簽領冊：
　　1.觀諸告訴人於原審證稱：109年7月20日上午近9時，余欣
      樺跑來洗手間跟我說，被告正在翻閱我桌上文件，回去時
      已經沒看到被告，而且發現委託書及簽領冊都不見了，跑
      出辦公室一看就看到被告在使用影印機影印委託書及簽領
      冊，被告後來還跑來跟我要簽到冊，我一直在跟被告溝通
      不要這樣，但被告只願意給我影本，後來就直接走樓梯走
      了，我沒辦法阻止被告；委託書及簽領冊本來是放在我黃
      色提袋裡資料夾內，而黃色提袋則是置放在我座位右後方
      推車箱子上面，我看到被告在影印機影印，跑過去就有看
      到委託書及簽領冊在影印機送稿文件區；余欣樺在109年7
      月18日選舉結束後，就將委託書及簽領冊在大會會場交給
      我保管，我回辦公室就放在黃色提袋裡資料夾內，我知道
      這很重要，把黃色提袋裡放到推車上，置放於職員辦公室
      內我跟余欣樺座位中間的走道，並將職員辦公室上鎖，沒
      有放在勞安學會走廊上，109年7月20日凌晨五時許，監視
      器所拍到被告翻找的推車都不是我辦公室裡面那台推車等
      語（見原審易字卷第224至240頁），復佐以證人余欣樺於
      原審證稱：被告於109年7月20日上午8時59分許有走進職
      員辦公室，問我大會那天的資料放在哪裡，109年7月18日
      開會後，所有的選舉文件收齊後就已經交給告訴人保管，
      我不清楚告訴人放在哪裡，被告後來就在告訴人位置翻找
      東西，拿到東西出去後，我就去洗手間告知告訴人上述事
      情等語（見原審易字卷第240至249頁）；且經原審勘驗監
      視器畫面，依照附表編號一（一）所示勘驗內容，確可見
      被告自告訴人座位處翻找黃色提袋，並自其中取出文件，
      整理後帶出辦公室；又經原審勘驗前述檔案畫面時間09：
      00：24，可見被告所取出的文件格式有多處空白，另有明
      顯之單行粗體文字，下半部則有數行文字之記載，有原審
      111年2月23日勘驗筆錄及附圖在卷可參（見原審易字卷第
      251至253、257至263頁）。互核以觀，告訴人及證人余欣
      樺均明確證稱會員大會選舉資料包含委託書及簽領冊，已
      經證人余欣樺交由告訴人為保管，而告訴人置於黃色提袋
      裡資料夾之中，並將黃色提袋放置於上鎖之職員辦公室裡
      ，嗣於109年7月20日上午近9時遭被告取走會員大會選舉
      資料，告訴人更明確證稱其置放黃色提袋的推車，跟被告
      於凌晨在勞安學會走廊上所翻找的推車完全不同，且依證
      人余欣樺之證述，被告亦係直接在告訴人座位區域裡翻找
      文件，並無被告所述其係經證人余欣樺同意而翻找之情事
      。復據前述勘驗內容，文件的格式樣態，明顯與具有表格
      欄位的簽到冊格式完全不同（見原審審易卷第225至242頁
      ），反與被告提出之委託書格式近似（見原審審易卷第12
      9至204頁），堪認告訴人所言非虛。而被告於偵查中從未
      否認過是自己在109年7月20日上午9時至告訴人座位區域
      取得委託書及簽領冊乙節（見偵卷第51至54、67至71、10
      7至109頁），嗣於原審始改稱其係在同日上午5時許即已
      取得委託書及簽領冊云云，於本院審理中復改稱係在同日
      凌晨取得云云，是被告供述前後不一，已難採信。職此，
      應堪認被告係於109年7月20日上午近9時許，取走告訴人
      所保管之委託書及簽領冊，應屬無疑。
　　2.復經原審勘驗監視器畫面，僅見被告於109年7月20日凌晨
      在勞安學會走廊上翻找推車箱子或是將推車移動位置，未
      見被告確有尋獲委託書及簽領冊之影像，有原審111年3月
      23日勘驗筆錄在卷可參（見原審易字卷第342至344頁），
      且衡諸常情，委託書及簽領冊乃109年7月18日勞安學會第
      8屆第1次會員大會選舉之重要文件，涉及該次選舉合法正
      當性之證明，且如非重要文件，被告亦無可能無視告訴人
      意願取走委託書及簽領冊，是依其重要性而言，自無可能
      隨意置放於走廊上推車內紙箱之中，反係告訴人指述其將
      證人余欣樺交付保管之委託書及簽領冊放置其袋內資料夾
      中，並放於上鎖之職員辦公室乙節，較符常情。再觀諸本
      案發生緣由，既係從證人余欣樺眼見被告翻找告訴人座位
      並取走文件，遂前往洗手間通知告訴人，告訴人返回座位
      查對後即尋找被告而開始有所爭執，顯然告訴人與被告爭
      執點即在於被告當時在告訴人座位區所取走的物品，佐以
      告訴人與被告始終僅爭執委託書及簽領冊正本之情狀，已
      足堪認被告應係在109年7月20日上午近9時許，自告訴人
      座位區取走告訴人所保管之委託書及簽領冊乙節，應為真
      實。被告前述所辯，既無事證所憑，亦違常理，要無可採
      。
（三）被告並無實施強暴、脅迫之手段妨害告訴人行使權利：
　　1.按刑法第304條之強制罪，須以強暴、脅迫使人行無義務
      之事，或妨害他人行使權利始克成立。而所謂強暴乃逞強
      施暴，即對於他人身體，以有形之實力或暴力加以不法攻
      擊之謂，所謂脅迫，係指威脅逼迫，即以言詞姿態脅迫他
      人，足使人心生畏懼而言。故所謂強暴脅迫，均須對人直
      接或間接為之為限，對物加以暴力則不包括在內；如妨害
      人行使權利時，被害人並不在場，自無從對人施強暴脅迫
      ，既乏施強暴脅迫之手段，要與刑法第304條第1項之構成
      要件不符（最高法院85年度台非字第344號、第356號判決
      意旨參照）。刑法第304條第1項之強制罪，其所保護之法
      益為個人之意志決定自由與意志活動自由，其規定以強暴
      、脅迫使人行無義務之事或妨害人行使權利者，構成強制
      罪。惟實則日常生活中，個人之意志決定自由與意志活動
      自由時時處處皆受到強制，為避免刑罰權之過度發動，強
      制罪之成立，一般通說咸認應以「手段與目的間之可非難
      性條款」為要件以限縮強制罪之適用範圍。而所謂手段與
      目的之可非難性，依照德國實務與部分學界所採取之見解
      ，係將法律上之可非難性概念與社會倫理價值相連結，即
      指「一個行為是社會所不可忍受的而且由於它重大的令人
      厭惡的本質而特別高程度的社會倫理上所不被贊同的」，
      我國實務對此尚未見明確之論述，而多以「社會相當性」
      、「實質違法性」之抽象概念說明並委由法官於具體個案
      審判時為判斷。學說上有認為強制罪之重點在於行為人之
      行為能否發生強制作用，有時行為雖無暴力之外形，但仍
      會發生強制作用者，仍屬本罪之強暴行為。惟如此見解，
      將強暴概念精神化，且放棄對於受害人身體壓迫之要求，
      最後將造成只要心理受到阻礙即符合強制罪之構成要件，
      會導致強暴之概念變成毫無限制，有違構成要件明確性之
      要求。
　　2.觀諸告訴人於原審證稱：我從洗手間回到位置後，就發現
      委託書及簽領冊不見，跑出辦公室一看就看到被告在使用
      影印機影印委託書及簽領冊，我請被告還我，被告遲遲不
      還我，一直在說自己是勞安學會理事長，為何不能拿走這
      些文件，我不可能和被告有肢體上衝突，我是柔性勸被告
      ，因為被告把委託書及簽領冊拿在手上，一直不願還給我
      ，又在我們辦公室內很大聲喧嘩，肢體上的接觸只有被告
      當時印完後，在我位置上，手有撥動，我以為被告要還給
      我，當我去接這些委託書及簽領冊時，被告就揮動他的手
      ，就是不肯把委託書及簽領冊還給我的動作；我說是在被
      告脅迫下，是因為被告當天語氣態度很兇，說自己是學會
      負責人，為什麼不能拿走這些委託書及簽領冊，被告在我
      的黃色提袋裡翻找委託書及簽領冊，並將委託書及簽領冊
      拿出職員辦公室時，我不在現場等語（見原審易字卷第22
      5至236頁），證人即在場人張文華於偵查證稱：我在勞安
      學會的位置是位在告訴人旁邊，案發當時我只聽到告訴人
      說不要拿走東西等語（見偵卷第67頁）；復經原審勘驗監
      視器畫面，亦僅見被告取走委託書及簽領冊後，與告訴人
      在影印機、櫃台及職員辦公室內走動、整理資料及談話，
      全然未見被告與告訴人有任何肢體上接觸，有原審111年2
      月23日、111年3月23日勘驗筆錄及附圖在卷可參（見原審
      易字卷第251至253、257至263、341至342頁）。由此觀之
      ，被告係利用告訴人不在場時擅自取走告訴人保管之委託
      書及簽領冊，被告顯係單純對物施以強制力，且因告訴人
      不在場，自無從直接或間接感受被告有何對其實施強暴、
      脅迫手段，亦無從妨害告訴人當時之意思決定自由；且觀
      諸事後被告與告訴人之交涉過程，僅見被告單純拿走前述
      資料或是單純不願交還前述資料，此部分完全未見被告有
      何積極攻擊告訴人之行為，或以告訴人為目標對物直接施
      加物理力之行為，難認已有強暴行為之存在；又被告案發
      當時確為勞安學會之理事長，其以此身分要求告訴人應交
      出委託書及簽領冊，無論被告是否有所權限為要求，此僅
      為被告陳述客觀事實及其主觀上對於理事長權限之認知，
      顯非屬於加害之意思，難認該當足使心生恐怖畏懼之惡害
      通知之脅迫要件。
　　3.另公訴意旨固認被告有揮舞阻擋告訴人取回委託書及簽領
      冊等情，惟經原審勘驗監視器畫面，僅見附表編號一（二
      ）之勘驗內容，被告只是將文件往上揚，而沒有放置於告
      訴人的手中，且被告後續即將文件放置於桌面上與告訴人
      對話，難認有何揮舞阻擋之情狀。況公訴意旨所認被告擅
      自取走委託書及簽領冊、抑或不依告訴人意願交還委託書
      及簽領冊等行為，究其本質只是單純違背告訴人意願，消
      極性不依告訴人之要求，過程中既未見對告訴人有形物理
      力之施用，自與強制罪之不法強暴行為無涉。又縱然被告
      取走委託書及簽領冊係違背告訴人意願，或因被告執以理
      事長職位，使告訴人基於上下關係而有所壓力，惟此僅為
      單純造成他人心裡壓力，而影響他人行為與否之決定，事
      理上或可稱為督促、甚或施壓，使得告訴人意思決定空間
      受到限縮，但仍不得與強制罪之不法脅迫等同視之，承前
      所述，被告所為固然有所不當，惟觀諸其過程，尚難認被
      告有何實施強暴、脅迫之手段以妨害告訴人行使權利，與
      強制罪之構成要件難謂相合，此種糾紛非屬刑事所欲處罰
      之範疇，僅係於委託書及簽領冊之保管、返還爭議上存有
      民事糾紛之可能。
（四）綜上，本件依檢察官之舉證，尚無從使本院獲致被告確有
      為起訴書所載強制犯行之超越合理懷疑之有罪確信，檢察
      官認被告涉犯本件強制罪所提出之證據或指出之證明方法
      ，其訴訟上之證明，客觀上尚未達於通常一般之人均不致
      有所懷疑，而得確信其為真實之程度，揆諸前揭說明，即
      屬不能證明被告犯罪，依法自應對被告為無罪之諭知。
五、原審審理結果，認無其他積極證據足資證明被告有公訴意旨
    所指之前開犯行，而為被告無罪之諭知，尚無不合。檢察官
    上訴意旨略稱：依109年7月20日當日監視器晝面中，可看出
    告訴人欲拿回被告手中持有之「會員出席委託書正本」及「
    理監事選舉選票簽領冊正本」文件時，被告揮舞手中所持有
    之開會文件阻擋告訴人取回，顯然已該當強暴之要件，原判
    決未考慮監視器畫面角度限制，亦未綜合審酌其他在場證人
    之證詞，有認定事實錯誤；且已妨害告訴人行使其保管上開
    委託書、簽領冊之權利，縱被告主張其係因質疑選舉過程瑕
    疵而有取走文件之必要，亦應採取正常流程，而非逕以不法
    武力侵害他人意思決定自由之方式為之，故被告之行為亦欠
    缺阻卻不法事由；又依證人陳曉蓉之證述，相關選舉文件如
    上開委託書、簽領冊等文件，係待新任理事長選出後，依據
    學會内部簽核流程由新任理事長批示後，再函送内政部備查
    ，足證被告所辯基於理事長職權當然可以取走上開委託書、
    簽領冊，並非事實；再者，被告在尚未取得穩固持有之情況
    下更做出強行取走並揮舞阻擋告訴人之強暴行為已延續到告
    訴人在場之時，並使告訴人感受被告對之實施強制手段，仍
    應該當刑法第304條之強暴要件，原判決認事用法不當，請
    將原判決撤銷，更為適當合法之判決等語。惟此業據原審參
    酌上揭證據資料相互勾稽，於原判決理由欄內詳予論述，認
    被告主觀上並無強制之犯意，且經原審勘驗監視器畫面顯示
    ，被告後續即將文件放置於桌面上與告訴人對話，客觀上亦
    無積極證據足認被告有何強制揮舞阻擋之情狀，業如上述，
    原審之認事用法，經核尚無違背經驗法則及論理法則。公訴
    意旨認被告所涉上開犯行，除起訴書所載相關證據外，尚無
    其他積極之證據足以證明告訴人所指訴被告妨害自由犯行為
    真實。本院衡酌對強制罪違法性之判斷，應就強暴、脅迫之
    手段與強制目的兩者之關係，是否具有社會倫理價值可非難
    之關連性為斷，須以強制手段而達成目的之整體事實觀之，
    在社會倫理之價值判斷上具有可責難性，則該強制行為始具
    有違法性；具體判斷強制行為與強制目的間，是否具有社會
    倫理價值可非難之關連性時，向有諸多衡量標準，與本案有
    關者，乃所謂輕微原則，亦即行為人所為之行為如果對相對
    人只造成輕微的影響，則此種強制行為，尚未逾越社會倫理
    可容許之範疇，自不具應動用國家刑罰權加以制裁之可非難
    性，即不得逕以強制罪相繩，以避免造成一般人民在生活中
    動輒得咎之情形。查本案是否可遽認公訴意旨所指被告上開
    所為，對告訴人施以強暴手段，已屬有疑，被告係利用告訴
    人不在場時擅自取走告訴人保管之委託書及簽領冊，難認告
    訴人有受他人施以有形之物理力量，妨害告訴人當時之意思
    決定自由之情事，自無法對被告以刑法第304條第1項之強制
    罪相繩。原判決既已詳敘其依憑之證據及認定之理由，經核
    並未悖於經驗及論理法則，本件起訴書所列證據及卷內訴訟
    資料，已經本院逐一論證，參互審酌，仍無從獲得有罪之心
    證，尚難遽以前揭推測之詞，而為不利被告之認定，與證明
    犯罪所要求之嚴格證明程序，須達無合理懷疑之確信程度尚
    不相當。檢察官上訴意旨對原審依職權所為之證據取捨以及
    心證裁量為不同之評價，僅係重為爭辯，且並未提出補強證
    據，可資證明被告確有起訴之妨害自由犯行，尚難認有理由
    ，應予以駁回。
據上論斷，應依刑事訴訟法第368條，判決如主文。
本案經檢察官陳傳宗到庭執行職務。
中　　華　　民　　國　　111 　年　　8 　　月　　31　　日
                  刑事第十七庭  審判長法　官  鄭水銓
                                      法　官  黃雅芬
                                      法　官  沈君玲
以上正本證明與原本無異。
不得上訴。
                                      書記官  羅敬惟
中　　華　　民　　國　　111 　年　　8 　　月　　31　　日
附表：
編號 檔案名稱 勘驗內容 一 名稱「000000000000-辦公室位置上.avi」之監視器檔案 ㈠畫面時間08：59：03至09：01：54，被告自畫面右方走至畫面右下方辦公座位，自畫面右下方拿取紫色封面文件及告訴人黃色提袋，自黃色提袋內取出文件夾、藍綠色封面資料夾，翻找黃色提袋後在該辦公座位翻閱紫色封面文件，並取出其中紙張文件，整理後帶出辦公室。 ㈡畫面時間09：04：07至09：05：49，被告手持文件及資料夾自畫面右上方走至畫面右下方辦公座位，告訴人伸手要接過文件，被告先將手中文件往上揚而未放至告訴人手中，再直接將該文件放在告訴人辦公桌上，一邊翻閱一邊與告訴人說話，告訴人站在被告旁，後2人在桌面整理文件，被告取走桌面文件，離開辦公室，告訴人跟在其後離開。